【裁判字號】    98,保險上,12
【裁判日期】    981216
【裁判案由】    給付保險金
【裁判全文】
臺灣高等法院高雄分院民事判決        98年度保險上字第12號
上  訴  人  庚○○○
            己○○
            丙○○
            戊○○
兼  共  同
訴訟代理人  丁○○
被 上 訴人  旺旺友聯產物保險股份有限公司
法定代理人  甲○○
訴訟代理人  乙○○
被 上 訴人  華山產物保險股份有限公司
法定代理人  財團法人保險事業發展中心
代  表  人  辛○○
訴訟代理人  許志勇律師
上列當事人間請求給付保險金事件，上訴人對於民國98年8 月19
日臺灣高雄地方法院98年度保險字第10號第一審判決提起上訴，
本院於98年12月2日言詞辯論終結，判決如下：
    主  文
上訴駁回。
第二審訴訟費用由上訴人丁○○負擔五分之三，餘由其餘上訴人
負擔。
    事 實 及 理 由
一、上訴人主張：訴外人宇伯人力資源有限公司分別於民國95年
    5 月3 日、19日為要保人，以訴外人陳武輝為被保險人，向
    被上訴人旺旺友聯產物保險股份有限公司（下稱旺旺友聯公
    司）、華山產物保險股份有限公司（下稱華山公司）投保團
    體傷害保險（下稱系爭甲、乙保險契約），保險期間分自95
    年5 月3日 午夜12時起至96年5 月3 日午夜12時止、95年5
    月19日零時起至96年5 月19日止，約定承保範圍為：若被險
    人於系爭甲、乙保險契約有效期間內，因遭受意外傷害事故
    ，致殘廢或死亡時，由被上訴人旺旺友聯公司、華山公司各
    給付新臺幣（下同）100 萬元保險金。系爭甲保險契約並載
    明陳武輝之身故保險金受益人為法定繼承人即上訴人庚○○
    ○、丁○○、己○○、丙○○、戊○○及原審共同原告陳漢
    恩；另系爭乙保險契約則載明陳武輝之身故保險金受益人為
    上訴人丁○○。嗣被保險人陳武輝於96年3 月28日上午4 時
    10 分 許，因吸入嘔吐物及肺部吸入併發急性呼吸衰竭，經
    急救與插管皆無意識致意外死亡。丁○○乃於96年9 月20日
    填具理賠申請書，向被上訴人旺旺友聯公司、華山公司申請
    團體傷害保險被保險人陳武輝意外身故之保險金，惟均遭被
    上訴人旺旺友聯公司、華山公司以陳武輝死因非屬保險契約
    所約定之意外事故為由，拒絕給付保險金。為此，爰依據系
    爭甲、乙保險契約法律關係，提起本訴，請求被上訴人旺旺
    友聯公司、華山公司各給付保險金100 萬元等語。並聲明：
    上訴人（一）被上訴人旺旺友聯公司應給付上訴人庚○○○
    、丁○○、己○○、丙○○、戊○○各166,666 元，及自96
    年10 月23 日起至清償日止，按年息10% 計算之利息。（二
    ）被華山公司應給付上訴人丁○○100 萬元，及自96年10月
    23日起至清償日止，按年息10% 計算之利息。（三）願供擔
    保，請准宣告假執行。
二、被上訴人旺旺友聯公司則以：兩造確有訂立系爭甲保險契約
    ，惟系爭保險契約所稱意外傷害事故，係指非由疾病引起之
    外來突發事故，據長庚紀念醫院高雄分院死亡證明書所載，
    陳武輝純係因疾病所致死亡，並非意外死亡等語，資為抗辯
    。
三、被上訴人華山公司則以：兩造確有訂立系爭乙保險契約，惟
    依據系爭保險契約第2 條約定、保險法第131 條規定、相關
    學者見解及最高法院判決意旨，均認意外傷害事故僅在被保
    險人自身以外之原因所引起「外來及突發事故」致被保險人
    殘廢或死亡，始負賠償責任，是上訴人應先舉證陳武輝死亡
    係因遭受意外傷害事故所致，而依長庚紀念醫院高雄分院所
    出具之死亡證明書記載，陳武輝死亡之直接主力原因係敗血
    性休克併急性呼吸衰竭，死亡原因係陳武輝自身原因，並非
    來自其自身以外之事故所致等語，資為抗辯。
四、本件原審對於上訴人之請求，判決：(一)上訴人之訴及假執行
    之聲請均駁回。(二)訴訟費用由上訴人負擔。上訴人聲明不服
    ，上訴聲明求為判決：(一)原判決廢棄。(二)被上訴人旺旺友聯
    公司應給付上訴人庚○○○、丁○○、己○○、丙○○、戊
    ○○各166,666 元，及自96年10月23日起至清償日止，按年
    息10% 計算之利息。(三)被華山公司應給付上訴人丁○○100
    萬元，及自96年10月23日起至清償日止，按年息10% 計算之
    利息。(四)願供擔保，請准宣告假執行。被上訴人等均答辯聲
    明：(一)上訴駁回。(二)第二審訴訟費用由上訴人負擔。(三)如受
    不利判決，願供擔保，請准免予假執行。
五、又本件原審請求之原告，除上訴人庚○○○、己○○、丙○
    ○、戊○○、丁○○外，尚有陳漢恩一人，惟陳漢恩於原審
    敗訴後未上訴業已確定，先行敘明。
六、兩造所不爭執之事項：
（一）宇伯人力資源有限公司分於95年5 月3 日、19日為要保人
      ，以陳武輝為被保險人，向旺旺友聯公司、華山公司投保
      團體傷害保險，保險期間分自95年5 月3 日午夜12時起至
      96年5 月3 日午夜12時止、95年5 月19日零時起至96 年5
      月19日止。
（二）系爭甲、乙保險契約，約定承保範圍為：若被保險人於保
      險契約有效期間內，因遭受意外傷害事故，致身體蒙受傷
      害而致殘廢或死亡時，由被上訴人旺旺友聯公司、華山公
      司各給付保險金100 萬元保險金。
（三）系爭甲保險契約並載明陳武輝之身故保險金受益人為法定
      繼承人即上訴人庚○○○、陳漢恩、丁○○、己○○、丙
      ○○、戊○○及訴外人陳漢恩；另系爭乙保險契約載明陳
      武輝之身故保險金受益人為上訴人丁○○。
（四）被保險人陳武輝於96年3 月28日上午4 時10分許，因敗血
      性休克併急性呼吸衰竭死亡。
（五）上訴人丁○○於陳武輝死亡後已填具理賠申請書，並檢具
      長庚紀念醫院高雄分院死亡證明書書，請求被上訴人旺旺
      友聯公司、華山公司就所承保團體傷害保險給付保險金，
      經被上訴人旺旺友聯公司、華山公司收受。
七、上訴人本於系爭保險契約請求被上訴人給付意外死亡保險金
    ，為被告所否認，並以上開情詞置辯。則本件首應審究厥為
    ：被保險人陳武輝是否因意外事故致死？茲分項析述如后：
（一）按傷害保險人於被保險人遭受意外傷害及其所致殘廢或死
      亡時，負給付保險金額之責。前項意外傷害，指非由疾病
      引起之外來突發事故所致者，保險法第131 條第1 、2 項
      定有明文。次按意外傷害或死亡之定義，學說有原因說及
      結果說之區別，如採結果說，不問原因是否出於意外，若
      於結果出於意外者，即屬意外傷害或意外事故，但採原因
      說時，必須導致傷害或死亡之外界原因係出於意外者，方
      屬意外事故，若結果出於意外，而原因非出於意外者仍非
      意外傷害或死亡。查本件系爭保險契約條款第2條第2項就
      「意外傷害事故」之定義為「非由疾病引起之外來突發事
      故」，解釋上係採原因說，而非結果說，前開約定所稱「
      外來突發事故」須為「外來的」，即限定引起事故之原因
      出於自身以外之事故，以及「突發的」，即外在環境急速
      的變化，致不可預期或出於預料之外，於滿足此二條件，
      始能謂係外來而突發之事故。是系爭保險契約所約定之保
      險事故，係以被保險人遭受疾病以外之外來突發事故，並
      以該外來傷害事故為直接且單獨原因所引起之死亡為限，
      保險人始負有給付意外事故死亡保險金之義務，如係由疾
      病引起死亡者，保險人即不負給付保險金之義務。
（二）復按當事人主張有利於己之事實者，就其事實負有舉證之
      責任，為民事訴訟法第277 條前段所明定。經查，上訴人
      主張陳武輝係於96年3 月28日上午4 時10分許，因吸入嘔
      吐物及肺部吸入併發急性呼吸衰竭，經急救與插管皆無意
      識致意外死亡，被上訴人依約自應給付保險金乙節，為被
      上訴人所否認，則揆諸前揭說明，上訴人就陳武輝為嘔吐
      致意外死亡，該當於保險契約約定意外傷害事故即「非由
      疾病引起之外來突發事故」乙節，自應負舉證責任。
（三）上訴人為證明陳武輝死亡係屬意外傷害事故所造成乙節，
      固據提出長庚紀念醫院96年3 月28日診斷證明書、96年3
      月28日死亡證明書為證(以上分別見原審卷第79、80頁)。
      惟查：
    (1)上開診斷證明書係記載：病人（即陳武輝）因上述原因於
      96年3 月27日12時入急診治療，於同日16時發生嘔吐及肺
      部吸入之情形，併發急性呼吸衰竭與心室顫動，經急救與
      插管，於96年3 月27日22時轉入加護病房治療，於96年3
      月28日因病危辦理自動出院。而所謂之上述原因於診斷欄
      記載為：急性呼吸衰竭、吸入性肺炎、敗血性休克、慢性
      阻塞性肺病等情，足認陳武輝係因急性呼吸衰竭、吸入性
      肺炎、敗血性休克、慢性阻塞性肺病等原因而至長庚醫院
      急診治療。
    (2)另長庚紀念醫院96年3 月28日死亡證明書記載陳武輝死亡
      原因：直接引起死亡之疾病或傷害：甲、敗血性休克併急
      性呼吸衰竭；先行原因：乙、（甲之原因）吸入性肺炎。
      丙、（乙之原因）慢性阻塞性肺病等情。
    (3)互核上開診斷證明書及死亡證明書所載，足見陳武輝死亡
      原因係來自於陳武輝身體內部，陳武輝死亡原因縱與嘔吐
      有關，亦係因為其身體內部之疾病所造成，至堪認定。
（四）再依上開長庚紀念醫院96年3 月28日死亡證明書之內容，
      有關死亡種類則記載：「病死或自然死亡」（見原審卷第
      80頁）；再參之長庚紀念醫院98年5 月4 日(98)長庚院高
      字第84010 號函示：依病歷記載，該病患係於民國96年3
      月27日12時許，至本院急診就診；16時許發現識喪失及發
      紺，急救後回復呼吸及心跳；22時許，送入加護病房後，
      因血行動力學一直無法維持正常水準，縱使給予昇壓劑，
      亦無法穩定維持，經告知家屬後，家屬係可接受。該病患
      之死亡原因，似為自然原因所致( 見原審卷第113 頁) 。
      是依上情觀之，並無任何證據足以證明陳武輝之嘔吐係屬
      非由疾病所引起之意外傷害事故所致，則上訴人主張陳武
      輝因吸入嘔吐物及肺部吸入併發急性呼吸衰竭死亡係屬意
      外傷害事故所致，即屬無據。是綜觀卷附現存證據，並無
      法證明陳武輝係因外來突發的意外傷害事故致死，則上訴
      人本於系爭保險契約請求被上訴人給付保險金，自屬無理
      由。
八、據上，上訴人本於與被上訴人旺旺友聯公司、華山公司系爭
    保險契約關係，請求（一）被上訴人旺旺友聯公司應給付上
    訴人庚○○○、丁○○、己○○、丙○○、戊○○各166,66
    6 元，及自96年10月23日起至清償日止，按年息10% 計算之
    利息。（二）被上訴人華山公司應給付上訴人丁○○100 萬
    元，及自96年10月23日起至清償日止，按年息10% 計算之利
    息，均無理由，不應准許。
九、綜上所述，原審因而為上訴人敗訴之判決，並以上訴人之訴
    既經駁回，其假執行之聲請即失所依據，而併予駁回，經核
    尚無不合。上訴論旨，指摘原判決不當，求予廢棄改判，為
    無理由，應予駁回。
十、本件事證已臻明確，兩造其餘攻擊防禦方法核與判決之結果
    無影響，爰不一一論述。
十一、據上論結，本件上訴為無理由，依民事訴訟法第449 條第1
    項、第78條，第85條第1 項但書，判決如主文。
中    華    民    國    98    年    12    月   16   日
                            民事第五庭
                                審判長法官  蔡明宛
                                法      官  魏式璧
                                法      官  田平安
以上正本證明與原本無異。
如對本判決上訴，須於判決送達後20日內向本院提出上訴狀，其
未表明上訴理由者，應於上訴後20日內向本院提出上訴理由書（
均須按他造當事人之人數附繕本）。上訴時應提出委任律師或具
有律師資格之人之委任狀，並依附註條文規定辦理。
中    華    民    國    98    年    12    月   16   日
                                書  記  官  吳華榮
附註：
民事訴訟法第466 條之1 ：
對於第二審判決上訴，上訴人應委任律師為訴訟代理人，但上訴
人或其法定代理人具有律師資格者，不在此限。
上訴人之配偶、三親等內之血親、二親等內之姻親，或上訴人為
法人、中央或地方機關時，其所屬專任人員具有律師資格並經法
院認適當者，亦得為第三審訴訟代理人。
第1 項但書及第2 項情形，應於提起上訴或委任時釋明之。


司法院資訊處製作；財團法人民間司法改革基金會備份。
